ACORDAO-COMPLETO-2558143

ACÓRDÃO 2184/2023 ATA 7/2023 - PRIMEIRA CÂMARA

VISTOS, relatados e discutidos estes autos de tomada de contas especial instaurada pelo Fundo Nacional de Saúde (FNS) em razão de não comprovação da regular aplicação dos recursos repassados pela União por meio do convênio 00294/2009[footnoteRef:2], firmado entre o Ministério da Saúde e o município de São Valentim/RS. [2:  Peça 10.] 
ACORDAM os ministros do Tribunal de Contas da União, reunidos em sessão da 1ª Câmara, ante as razões expostas pelo relator, em:
9.1. com fundamento nos arts. 8º e 11 da Resolução TCU 344/2022, reconhecer a prescrição das pretensões punitiva e ressarcitória;
9.2. encaminhar cópia desta deliberação aos responsáveis e ao Fundo Nacional de Saúde (FNS) ; 
9.3. informar aos interessados que o inteiro teor da presente deliberação estará disponível para consulta no dia seguinte à sua oficialização, no endereço www.tcu.gov.br/acordaos;
9.4. encerrar o presente processo e arquivar os autos.

Tomada de contas especial instaurada em razão da não comprovação da regular aplicação dos recursos repassados por convênio que teve como objeto aquisição de medicamentos para o apoio a assistência farmacêutica no âmbito da atenção básica em saúde.

Primeira Câmara

Município de São Valentim/RS.

3. Interessados/Responsáveis:
3.1. Interessado: Fundo Nacional de Saúde - MS (00.530.493/0001-71).
3.2. Responsável: Antônio José Zanandrea (XXX.345.000-XX).

13.1. Ministros presentes: Jorge Oliveira (na Presidência), Benjamin Zymler e Jhonatan de Jesus.
13.2. Ministro-Substituto convocado: Augusto Sherman Cavalcanti.
13.3. Ministro-Substituto presente: Weder de Oliveira (Relator).

WEDER DE OLIVEIRA

Reproduzo, com ajustes de forma, a instrução da Secretaria de Controle Externo de Tomada de Contas Especial (SecexTCE) , atualmente Unidade de Auditoria Especializada em Tomada de Contas Especial (AudTCE) , inserta à peça 94 dos presentes autos:
"INTRODUÇÃO
Cuidam os autos de tomada de contas especial instaurada pelo Fundo Nacional de Saúde - MS em desfavor de Antonio Jose Zanandrea, em razão de não comprovação da regular aplicação dos recursos repassados pela União realizadas por meio do Convênio 00294/2009, registro Siafi 711807 (peça 10) , firmado entre o Ministério Da Saúde e o Município de São Valentim - RS, e que tinha por objeto o instrumento descrito como 'Aquisição de medicamentos para o apoio a assistência farmacêutica no âmbito da atenção básica em saúde'.
HISTÓRICO
2. Em 29/11/2018, com fundamento na IN/TCU 71/2012, alterada pela IN/TCU 76/2016 e DN/TCU 155/2016, o Fundo Nacional de Saúde - FNS autorizou a instauração da tomada de contas especial (peça 2) . O processo foi registrado no sistema e-TCE com o número 2436/2018.
3. O Convênio 00294/2009, registro Siafi 711807, foi firmado no valor de R$ 166.400,00, sendo R$ 160.000,00 à conta da concedente e R$ 6.400,00 referentes à contrapartida do convenente. Teve vigência de 31/12/2009 a 1/7/2011, com prazo para apresentação da prestação de contas em 1/9/2011. Os repasses efetivos da União totalizaram R$ 160.000,00 (peça 22) .
4. A prestação de contas e complementações enviadas foram analisadas por meio dos documentos constantes nas peças 6, 7 e 20.
5. O fundamento para a instauração da Tomada de Contas Especial, conforme consignado na matriz de responsabilização elaborada pelo tomador de contas, foi a constatação da seguinte irregularidade: 
Impugnação parcial de despesas.
6. O responsável arrolado na fase interna foi devidamente comunicado e, diante da ausência de justificativas suficientes para elidir a irregularidade e da não devolução dos recursos, instaurou-se a tomada de contas especial.
7. No relatório (peça 44) , o tomador de contas concluiu que o prejuízo importaria no valor atualizado sem juros em 22/6/2020 de R$ 176.328,39, imputando-se a responsabilidade a Antonio Jose Zanandrea, Prefeito, no período de 1/1/2004 a 31/12/2012, na condição de ordenador de despesas. 
8. Em 24/3/2020, a Controladoria-Geral da União emitiu o relatório de auditoria (peça 47) , em concordância com o relatório do tomador de contas. O certificado de auditoria e o parecer do dirigente do órgão de controle interno concluíram pela irregularidade das presentes contas (peças 48 e 49) .
9. Em 18/5/2020, o ministro responsável pela área atestou haver tomado conhecimento das conclusões contidas no relatório e certificado de auditoria, bem como do parecer conclusivo do dirigente do órgão de controle interno, manifestando-se pela irregularidade das contas, e determinou o encaminhamento do processo ao Tribunal de Contas da União (peça 50) .
10. Autuada no TCU em 19/5/2020, foi realizada Instrução Preliminar (peça 53) , com proposta de citação do Sr. Antonio Jose Zanandrea (CPF XXX.345.000-XX) , Prefeito do Município de São Valentim - RS e gestor dos recursos federais recebidos por meio do Convênio 00294/2009, registro Siafi 711807, no período de 1/1/2004 a 31/12/2012, proposta essa que obteve parecer favorável da Subunidade (peça 54) e da Unidade (peça 55) .
11. Em virtude de erro na designação do cofre credor, foi realizada nova Instrução Preliminar, de igual teor, apenas para corrigir tal erro (peça 58) .
12. O responsável foi citado por meio do ofício:
	Natureza
	Comunicação 
	Data de expedição
	Peça
	Destinatário
	Origem do endereço
	Data da ciência ou motivo da devolução
	Peça da ciência
	Peça da Resposta

	Citação
	Ofício 36921/2020-Secomp-4
	13/08/2020
	62
	Antonio Jose Zanandrea
	Receita Federal
	28/08/2020
	63
	76, 77, 78, 79, 80, 81

13. No dia 9/9/2020, foi juntada procuração outorgando a Maritânia Lúcia Dallagnol, OAB/RS 25.419, Oldemar Meneghini Bueno, OAB/RS 30.847, Edson Luis Krossmann, OAB/RS 47.301, e Vinícius Ribeiro da Luz, OAB/RS 103.975 (peça 58) , poderes para representar o Sr. Antonio Jose Zanandrea. 
14. No dia 9/9/2020, o Sr. Antonio Jose Zanandrea, protocolou pedido de prorrogação de prazo (peça 65) , o qual foi concedido pelo período de 60 dias a contar do vencimento original (peça 70) . 
15. No dia 6/10/2020, o Sr. Antonio Jose Zanandrea apresentou parcialmente suas alegações de defesa (peça 71) e solicitou nova prorrogação de prazo, a qual foi concedida por mais 30 dias (peça 71) .
16. No dia 30/10/2020, o Sr. Antonio Jose Zanandrea apresentou o restante de suas alegações de defesa (peça 76-81) .
17. Em suas alegações de defesa, o Sr. Antonio Jose Zanandrea alegou ter realizado nova prestação de contas no Siconv, a qual não teria sido analisada. Em virtude de tal alegação, foi proposto diligenciar (peça 84) o Núcleo Estadual do Rio Grande do Sul da Divisão de Convênios e Gestão do Ministério da Saúde - DICON/RS/MS para que verificasse, analisasse e emitisse parecer sobre a alegada nova prestação de contas, proposta com a qual concordou a Subunidade (peça 85) e a Unidade (peça 86) .
18. O Relator, em seu despacho constante da peça 87, discordou da proposta apresentada pela Unidade Técnica, já que, compulsando os autos, verificou que o responsável teria apresentado recurso administrativo no âmbito do núcleo estadual, datado de 16/8/2017, com alegações semelhantes àquelas ora apresentadas, as quais já teriam sido analisadas. Determinou, dessa forma, a restituição dos autos à unidade instrutiva para adoção das medidas pertinentes, em especial para se manifestar sobre o mérito.
ANÁLISE DOS PRESSUPOSTOS DE PROCEDIBILIDADE DA IN/TCU 71/2012
Apreciação do Prejuízo ao Contraditório e Ampla Defesa
19. Verifica-se que não houve o transcurso de mais de dez anos desde o fato gerador sem que tenha havido a notificação do responsável pela autoridade administrativa federal competente (art. 6º, inciso II, c/c art. 19 da IN/TCU 71/2012, modificada pela IN/TCU 76/2016) , uma vez que o fato gerador da irregularidade sancionada ocorreu em 22/12/2010, e o responsável foi notificado sobre a irregularidade pela autoridade administrativa competente conforme abaixo:
19.1. Antonio Jose Zanandrea, por meio do ofício acostado à peça 12, recebido em 22/12/2017, conforme AR (peça 17) .
Valor de Constituição da TCE  
20. Verifica-se, ainda, que o valor atualizado do débito apurado (sem juros) em 1/1/2017 é de R$ 158.535,33, portanto superior ao limite mínimo de R$ 100.000,00, na forma estabelecida conforme os arts. 6º, inciso I, e 19 da IN/TCU 71/2012, modificada pela IN/TCU 76/2016. 
OUTROS PROCESSOS/DÉBITOS NOS SISTEMAS DO TCU COM OS MESMOS RESPONSÁVEIS
21. Informa-se que não foi encontrado débito imputável ao responsável em outros processos no Tribunal.
EXAME TÉCNICO   
22. Da análise dos documentos presentes nos autos, verifica-se que Antonio Jose Zanandrea (CPF: XXX.345.000-XX) era a pessoa responsável pela gestão e execução dos recursos federais recebidos por meio do Convênio 00294/2009, registro Siafi 711807, tendo o prazo final para apresentação da prestação de contas expirado em 1/9/2011. 
23. Verifica-se que foi dada oportunidade de defesa ao agente responsabilizado na fase interna, em obediência aos princípios constitucionais que asseguram o direito ao contraditório e à ampla defesa (art. 5º, inciso LV, da Constituição Federal) , conforme detalhado no item 'Análise dos Pressupostos de Procedibilidade da IN/TCU 71/2012', subitem ' Prejuízo ao Contraditório e Ampla Defesa'.
24. Entretanto, o responsável não apresentou justificativas suficientes para elidir a irregularidade e não recolheu o montante devido aos cofres do Fundo Nacional de Saúde, razão pela qual sua responsabilidade deve ser mantida.
25. De acordo com as análises empreendidas nesta fase instrutória, a irregularidade descrita no relatório do tomador, bem como as respectivas condutas identificadas, que deram origem a esta TCE, podem ser melhor descritas da forma que se segue. A estrutura adotada nesta instrução reflete a matriz de responsabilização (peça logo anterior a esta nos autos do processo) : 
25.1. Irregularidade 1: irregularidades na documentação comprobatória das despesas realizadas na aquisição de medicamentos para apoio à assistência farmacêutica no âmbito da atenção básica em saúde, caracterizadas por: a) itens sem registro de entrada no estoque; b) itens sem registro de lote nas respectivas notas fiscais; c) itens considerados como de aquisição desnecessária em função do consumo e/ou estoque existente; d) itens que tiveram saída por ajuste ou vencimento de validade antes de 24 meses da sua aquisição; e) itens e respectivos quantitativos sem comprovação de destino.
25.1.1. Fundamentação para o encaminhamento: 
25.1.1.1. Qualquer documento apresentado a título de comprovação de despesa que, por suas características, não tenha a capacidade de comprová-la, impede que se ateste o bom e regular uso dos recursos públicos no que diz respeito a ela. 
25.1.2. Evidências da irregularidade: documentos técnicos presentes nas peças 10, 31, 11, 5, 33, 8, 9, 6, 7, 20 e 4.
25.1.3. Normas infringidas: art. 8º da Lei 8.443/1992; Portaria Interministerial MPOG/MF/CGU nº 127/2008, artigo 63, § 1º inciso II, alínea 'c'; Portaria 802/1998- ANVISA.
25.1.4. Débito relacionado ao responsável Antonio Jose Zanandrea (CPF: XXX.345.000-XX) :
	Data de ocorrência
	Valor histórico (R$) 

	22/12/2010
	105.409,13

Valor atualizado do débito (sem juros) em 22/6/2020: R$ 176.328,39
25.1.5. Cofre credor: Fundo Nacional de Saúde.
25.1.6. Responsável: Antonio Jose Zanandrea (CPF: XXX.345.000-XX) .
25.1.6.1. Conduta: apresentar documentação comprobatória das despesas realizadas na aquisição de medicamentos para apoio à assistência farmacêutica no âmbito da atenção básica em saúde com irregularidades.
25.1.6.2. Nexo de causalidade: A apresentação de documento inidôneo a título de comprovação de despesa, no âmbito do instrumento em questão, impede a demonstração do nexo causal entre os recursos repassados e a referida despesa e, consequentemente, resulta em presunção de prejuízo ao erário.
26. Em cumprimento ao Despacho do Secretário da Secex-TCE (peça 60) , foi promovida a citação dos responsáveis por meio dos ofícios:
	Natureza
	Comunicação 
	Data de expedição
	Peça
	Destinatário
	Origem do endereço
	Data da ciência ou motivo da devolução
	Peça da ciência
	Peça da Resposta

	Citação
	Ofício 36921/2020-Secomp-4
	13/08/2020
	62
	Antonio Jose Zanandrea
	Receita Federal
	28/08/2020
	63
	76, 77, 78, 79, 80, 81

Alegações de defesa
27. Nos documentos constantes das peças 71 e 76-81, o responsável apresentou as seguintes alegações/informações:
Primeira alegação: responsabilização subjetiva
28. Alega que, de acordo com a doutrina e a jurisprudência dominantes, a responsabilidade pessoal dos agentes públicos pelos danos ao erário, na administração de dinheiro público, seria de natureza subjetiva, o que exigiria, além da ilegalidade da conduta, o dolo ou a culpa do agente, (art. 37, §6º, da Constituição da República) , o que não teria ocorrido em nenhuma das supostas inconformidades evidenciadas nos autos. 
29. Destaca a incidência da Lei Federal nº 13.655/2018, a qual deixaria claro que órgãos como esta Corte de Contas devem obrigatoriamente ponderar as situações que cercavam a atuação do gestor sem imputar a ele qualquer responsabilidade pessoal, a não ser nos casos em que fique cabalmente comprovado o dolo ou erro grave do agente. 
30. Destaca, por fim, o Decreto nº 9.830/2019, que regulamenta o disposto nos art. 20 ao art. 30 do Decreto-Lei nº 4.657/42 (alterados pela Lei nº 13.655/18) , cujo Art. 12 diz que 'o agente público somente poderá ser responsabilizado por suas decisões ou opiniões técnicas se agir ou se omitir com dolo, direto ou eventual, ou cometer erro grosseiro, no desempenho de suas funções.'.
Análise
31. Conforme enunciado do Acórdão 1958/2022-TCU-Plenário, Rel. Ministro Benjamin Zymler, a regra prevista no art. 28 do Decreto-lei 4.657/1942 (Lindb) , que estabelece que o agente público só responderá pessoalmente por suas decisões ou opiniões técnicas em caso de dolo ou erro grosseiro, não se aplica à responsabilidade financeira por dano ao erário.
32. Ainda, conforme enunciado do Acórdão 4485/2020-TCU-Primeira Câmara, também de relatoria do Ministro Benjamin Zymler, a responsabilidade dos jurisdicionados perante o TCU é de natureza subjetiva, caracterizada mediante a presença de simples culpa stricto sensu, sendo desnecessária a caracterização de conduta dolosa ou má-fé do gestor para que ele seja instado a ressarcir os prejuízos que tenha causado ao erário.
33. Não assiste, portanto, razão ao defendente.
Segunda alegação: documentos sem análise
34. Alega que seguiriam sem análise grande quantidade de documentos juntados no sistema Siconv, bem como prestação de contas reparadora, o que estaria sendo desconsiderado pela análise técnica, cerceando seu direito de defesa.
35. Destaca ainda que fora juntada ao processo cópia do processo administrativo referente à compra dos medicamentos, comprovando a plena correção dos procedimentos administrativos adequados, com a análise e anuência, em todas as etapas, da Equipe Técnica do Ministério da Saúde, destacando a responsabilidade daqueles servidores e do próprio Ministério em todos os procedimentos, fato este que não poderia ser descartado.
Análise
36. Conforme exposto pelo Relator no parecer constante da peça 87, o responsável teria apresentado recurso administrativo no âmbito do núcleo estadual, datado de 16/8/2017, com alegações semelhantes àquelas ora apresentadas, as quais reproduziu (peça 32) :
'Antes de adentrarmos nos pontos específicos, há de se destacar que seguem sem análises a grande quantidade de documentos juntados no sistema Siconv, conforme informação no pedido de reconsideração do parecer e reconhecimento no parecer 109/2017 do serviço de gestão de convênios. Ora, há grande quantidade de novo material a ser analisado, inclusive uma nova prestação de contas reparadora, que estão sendo desconsiderados solenemente pela análise técnica, cerceando o direito de defesa. Destacamos ainda que fora juntada ao processo cópia do processo administrativo referente à compra dos medicamentos, comprovando a plena correção dos procedimentos administrativos adequados, com a análise e anuência, em todas as etapas, da Equipe Técnica do Ministério da Saúde, destacando a responsabilidade daqueles servidores e do próprio Ministério em todos os procedimentos, fato este que não pode ser descartado.'
37. Constaria dos autos, também, o parecer 150 do Ministério da Saúde (peça 8) , de 7/12/2017, o qual faz referência à documentação acima, manifestando-se da seguinte forma:
'Em 16/08/2017, o Responsável pela execução do convênio nº 71 1807/2009, Sr. Antônio José Zanandréa, encaminhou documento assinado pelos seus procuradores, Ian Cunha Angeli e Maritânia Lúcia Dallagnol, através do qual solicita nova reconsideração em relação ao contido no Parecer nº 109 de 21/07/2017, apresentando considerações, Alegações e justificativas sobre os apontamentos citados no referido Parecer. Este Parecer tem situação Desfavorável quanto a aprovação da Prestação de Contas e recomenda ao Gestor do Convênio efetuar o recolhimento à Conta do FNS/MS utilizados no pagamento de despesas consideradas indevidas. Após a análise do documento encaminhado, depreendemos que o mesmo não apresenta fatos novos ou elementos relevantes que possam alterar a situação constante nos Pareceres de Diligência e de Desfavorável, emitidos por este Serviço de Gestão de Convênios. Em decorrência, mantemos e reafirmamos nosso entendimento sobre a não aprovação da Prestação de Contas deste Convênio.'
38. Conforme o Relator, a alegada documentação apresentada pelo responsável já foi analisada. Ademais, o responsável não teria sido claro ao informar qual documentação não teria sido examinada pelo Núcleo Estadual do Rio Grande do Sul da Divisão de Convênios e Gestão do Ministério da Saúde - DICON/RS/MS.
39. Em vista do exposto, não assiste razão ao defendente.
Terceira alegação
40. Com relação à irregularidade de 'Itens sem registro de entrada no estoque da entidade', alega que se está diante de material de consumo, e não de material permanente, e que, segundo a Portaria 448 do STN, não haveria relatório de bens.
41. Alega que concorda com o parecer emitido no sentido de que 'todas as despesas efetuadas com recursos públicos devem ser comprovadas', e que em nenhum momento afirma que as presentes compras não teriam sido registradas no sistema adequado.
42. Alega que a análise realizada teria sido restrita em afirmar que há a necessidade de glosa em razão daqueles materiais de consumo não estarem no relatório de bens, pois foi apenas este item averiguado. Alega que a equipe técnica do Ministério não teria averiguado os sistemas próprios onde deveriam e estariam registradas as entradas do material de consumo. Alega que efetivamente não estava no relatório, por não ser obrigatório, mas que estavam registrados nos competentes registros da área técnica de saúde, em ficha própria, e devidamente indicada na prestação de contas.
Análise
43. Conforme parágrafo único do art. 70 da Constituição Federal, prestará contas qualquer pessoa física ou jurídica, pública ou privada, que utilize, arrecade, guarde, gerencie ou administre dinheiros, bens e valores públicos ou pelos quais a União responda, ou que, em nome desta, assuma obrigações de natureza pecuniária.
44. Dessa forma, o ônus da prova cabe ao defendente, que deveria ter apresentado os registros de entrada no estoque à equipe de auditoria, o que também não o fez na presente ocasião.
45. Ademais, não há qualquer menção a relatórios na Portaria STN nº 448/2002, a qual apenas divulga o detalhamento das naturezas de despesa, 339030 - Material de Consumo, 339036 - Outros Serviços de Terceiros Pessoa Física, 339039 - Outros Serviços de Terceiros Pessoa Jurídica e 449052 - Equipamentos e Material Permanente, para fins de utilização pela União, Estados, DF e Municípios, com o objetivo de auxiliar, em nível de execução, o processo de apropriação contábil da despesa que menciona.
46. Não assiste, portanto, razão ao defendente.
Quarta alegação
47. Com relação à irregularidade de 'Itens sem registro de lote na respectiva nota fiscal', alega que seria simples falha de procedimento, que não macularia a compra que teria sido devidamente liquidada após conferência por servidor público que teria aferido fé-pública à entrega.
48. Alega que tal fato ocorreu em virtude da ausência de farmacêutico à época do recebimento dos medicamentos, os quais foram recebidos por pessoa leiga que não detinha conhecimento técnico capaz de verificar se os medicamente apontavam o lote ou não.
49. Alega que se não houvesse ocorrido o infortúnio envolvendo a profissional (farmacêutica) , certamente que os remédios teriam sido rejeitados por ausência da identificação dos respectivos lotes.
Análise
50. A Portaria nº 802/1998 da Anvisa, considerando a necessidade de garantir maior controle sanitário na produção, distribuição, transporte e armazenagem dos produtos farmacêuticos, estabeleceu, no art. 9º, que as empresas detentoras de registro dos produtos, deverão informar em suas notas fiscais de venda, os números dos lotes dos produtos nelas constantes. 
51. A supramencionada Portaria, no parágrafo único do art. 2º, atribuiu responsabilidade solidária aos responsáveis por cada etapa: produção, distribuição, transporte e dispensação.
52. Dessa forma, não assiste razão ao defendente, já que receber medicamento sem registro do lote na nota fiscal está em desacordo com o estabelecido na Portaria nº 802/1998 da Anvisa, não se tratando de simples falha de procedimento, já que a segurança dos usuários dos medicamentos depende dos controles estabelecidos pela Anvisa. 
Quinta alegação
53. Com relação à irregularidade de 'Itens considerados como aquisição desnecessária em função do consumo e/ou estoque existente', alega que todo o pedido de material teria sido efetuado após aprovação de lista de medicamentos junto ao Ministério da Saúde, sendo o quantitativo apresentado e aprovado antes do procedimento de licitação com a empresa.
54. Alega que a compra de insumos de saúde, como os são os remédios, não seria decisão do gestor, mas sim da equipe técnica de saúde, e no caso em concreto, da equipe técnica de saúde do Município em anuência com a equipe do próprio Ministério que teria anuído com a listagem.
Análise
55. Assiste razão ao responsável. A aquisição de tais itens, no valor de R$ 2.911,95, foi devidamente aprovada pelo Ministério da Saúde no plano de trabalho apresentado (peça 9) . Propõe-se, dessa forma, reduzir o débito para R$ 102.497,18.
Sexta alegação
56. Com relação à irregularidade de 'Produtos e seus respectivos quantitativos sem comprovação de destino', alega que causa imensa surpresa a presença deste ponto, pois não diria respeito ao convênio estabelecido ou à compra realizada, mas à utilização das aquisições do Município.
57. Alega que não se estaria falando de patrimônio da União, não cabendo ao Ministério da Saúde a sua fiscalização, muito menos o apontamento para a devolução de itens já incorporados ao patrimônio municipal.
Análise
58. O Ministério da Saúde, no Parecer Financeiro constante da peça 38, enfrentou tal alegação, conforme se segue: 
 Sobre as ponderações do Gestor, afirmamos que o apontamento diz, sim, respeito ao convênio em tela, e toda a nossa análise está pautada na sua execução física e financeira. A impropriedade acima é resultado da análise das Fichas de Razão fornecidas pela Entidade, relativas aos medicamentos adquiridos pelo Município com recursos do Convênio, com entrada na SMS, porém, sem comprovação do seu destino.
59. Não assiste, dessa forma, razão ao defendente.
Sétima alegação
60. Com relação à irregularidade de 'Itens que tiveram saída por ajuste ou vencimento de validade, antes de 24 meses da sua aquisição, conforme fichas de razão apresentadas', alega que a saída dos medicamentos não seria uma responsabilidade do gestor, não havendo motivo para a manutenção do presente apontamento.
61. Alega também que seria imperioso que se percebesse que o convênio e sua prestação de contas teriam seguido todos os devidos trâmites burocráticos. Assim, os servidores responsáveis pelas verificações, autorizações e por todos os demais andamentos formalísticos teriam cumprido suas partes, enviando ao Gestor todos os avais necessários, o que, razoavelmente, o teria levado a presumir a regularidade dos andamentos.
62. Alega que toda a estrutura administrativa do município existia e ainda existe justamente para que todas as funções da Prefeitura pudessem ser realizadas visando o melhor atendimento ao interesse público e aos cidadãos locais, havendo a delegação de funções e responsabilidades necessárias, tendo em vista que seria humanamente impossível para qualquer gestor público desdobrar-se em incontáveis versões de si mesmo para executar cada labor específico de todos os infinitos trabalhos de uma prefeitura.
63. Alega que seria incabível atribuir responsabilização ao então gestor que em nada teria interferido nos andamentos dos trabalhos dos servidores públicos encarregados. Alega que a indevida aplicação de responsabilidade objetiva se mostraria, nesse caso, irrazoável, não somente por entender-se que seria inconstitucional qualquer disposição de responsabilidade objetiva que não decorra diretamente da Carta Magna, mas também, pois seria visível a injustiça que se comete ao atribuir ao ex-prefeito responsabilidade sobre situações que significariam, na pior das hipóteses, desacertos formalísticos levados a cabo por terceiros e que eram totalmente imperceptíveis ao gestor.
Análise
64. No âmbito do TCU, é considerado de boa-fé o responsável que, embora tenha concorrido para o dano ao erário ou outra irregularidade, seguiu as normas pertinentes, os preceitos e os princípios do direito. A análise, portanto, é feita sob o ponto de vista objetivo, sem que seja necessária a comprovação de má-fé (dolo) , mas apenas da ausência de boa-fé objetiva (Acórdão 7936/2018-TCU-Segunda Câmara, rel. Min. Augusto Sherman) .
65. Verifica-se que defendente era a pessoa responsável pela gestão e execução dos recursos federais recebidos por meio do Convênio 00294/2009, registro Siafi 711807. 
66. De acordo com o item 2.9 do termo de convênio assinado (peça 10, p. 3) , o defendente se comprometeu a restituir os valores transferido pelo Concedente, incluídos os rendimentos da aplicação no mercado financeiro, atualizados monetariamente e acrescido de juros de mora, na forma da legislação aplicável aos débitos para com a Fazenda Nacional, a partir da data de seu recebimento, nos seguintes casos:
2.9.1 Quando não for apresentada, no prazo estabelecido, a prestação de contas; 
2.9.2 Quando a prestação de contas do Convênio não for aprovada em decorrência de: 
2.9.2.1 Inexecução total ou parcial do objeto pactuado; 
2.9.2.2 Desvio de finalidade na aplicação dos recursos transferidos; 
2.9.2.3 Impugnação de despesas, se realizadas em desacordo com as disposições do termo celebrado ou da Portaria Interministerial MP/MFCGU nº 127/2008; 
2.9.2.4 Não utilização, total ou parcial, da contrapartida pactuada, na hipótese de não haver sido recolhida na forma prevista no parágrafo único do artigo 57 da Portaria Interministerial MP/MECGU nº 127/2008: 
2.9.2.5 Não aplicação nos termos do 8 1º do artigo 42 da Portaria Interministerial MP/MFCGU nº 127/2008 e disposto no item 2.11 deste instrumento, ou não devolução de rendimentos de aplicações financeiras, no caso de sua não utilização; 
2.9.2.6 Não devolução de eventuais saldos de recursos federais, apurado na execução do objeto, nos termos do artigo 57 da Portaria Interministerial MP/MECGU nº 127/2008; e 
2.9.2.7 Ausência de documentos exigidos na prestação de contas que comprometa o julgamento da boa e regular aplicação dos recursos.
67. Não assiste, dessa forma, razão ao defendente, já que possuía plena ciência de que a responsabilidade pela supervisão e execução do convênio era sua, bem como possuía ciência de que, caso houvesse o descumprimento dos compromissos assumidos em virtude da celebração do convênio, era sua responsabilidade devolver os valores transferidos pelo Concedente.
Culpabilidade
68. No âmbito do TCU, é considerado de boa-fé o responsável que, embora tenha concorrido para o dano ao erário ou outra irregularidade, seguiu as normas pertinentes, os preceitos e os princípios do direito. A análise, portanto, é feita sob o ponto de vista objetivo, sem que seja necessária a comprovação de má-fé (dolo) , mas apenas da ausência de boa-fé objetiva (Acórdão 7936/2018-TCU-Segunda Câmara, rel. Min. Augusto Sherman) .
69. Após exame de toda a documentação carreada aos autos, não há como se vislumbrar a boa-fé na conduta do responsável, já que não foram constatados atos ou fatos atenuantes os quais pudessem apontar para atitude zelosa e diligente do responsável na gestão da coisa pública.
CONCLUSÃO
70. Em face da análise promovida na seção 'Exame Técnico', propõe-se rejeitar parcialmente as alegações de defesa apresentadas pelo Sr. Antonio Jose Zanandrea (CPF XXX.345.000-XX) .
71. Conforme exposto na análise da 'Quinta Alegação' (parágrafo 55) , propõe-se reduzir o débito de R$ 105.409,13 para R$ 102.497,18.
72. Por fim, inexistindo nos autos elementos que demonstrem a boa-fé dos responsáveis ou a ocorrência de outros excludentes de culpabilidade, conforme exposto na seção 'Culpabilidade', devem suas contas ser, desde logo, julgadas irregulares, nos termos do art. 202, § 6º, do Regimento Interno/TCU, procedendo-se à sua condenação em débito e à aplicação da multa prevista no art. 57 da Lei 8.443/1992.
PROPOSTA DE ENCAMINHAMENTO
73. Diante do exposto, submetem-se os autos à consideração superior, propondo:
a) rejeitar parcialmente as alegações de defesa apresentadas pelo Sr. Antonio Jose Zanandrea (CPF XXX.345.000-XX) ;
b) com fundamento nos arts. 1º, inciso I, 16, inciso III, alíneas 'b' e 'c', da Lei 8.443/1992 c/c os arts. 19 e 23, inciso III, da mesma Lei, e com arts. 1º, inciso I, 209, inciso II e III, 210 e 214, inciso III, do Regimento Interno, que sejam julgadas irregulares as contas do Sr. Antonio Jose Zanandrea (CPF XXX.345.000-XX) , e condená-lo, solidariamente, ao pagamento das quantias a seguir especificadas, com a fixação do prazo de quinze dias, a contar das notificações, para comprovar, perante o Tribunal (art. 214, inciso III, alínea 'a', do Regimento Interno) , o recolhimento das dívidas aos cofres do Fundo Nacional de Saúde, atualizadas monetariamente e acrescidas dos juros de mora, calculados a partir das datas discriminadas, até a data dos recolhimentos, na forma prevista na legislação em vigor, abatendo-se, na oportunidade, os valores já ressarcidos:
	DATA DA OCORRÊNCIA
	VALOR ORIGINAL
 (R$) 

	22/12/2010
	102.497,18

c) aplicar ao Sr. Antonio Jose Zanandrea (CPF XXX.345.000-XX) a multa prevista no art. 57 da Lei 8.443/1992 c/c o art. 267 do Regimento Interno, com a fixação do prazo de quinze dias, a contar das notificações, para comprovar, perante o Tribunal (art. 214, inciso III, alínea 'a', do Regimento Interno) , o recolhimento das dívidas aos cofres do Tesouro Nacional, atualizadas monetariamente desde a data do acórdão até a dos efetivos recolhimentos, se forem pagas após o vencimento, na forma da legislação em vigor;
d) autorizar, desde logo, nos termos do art. 28, inciso II, da Lei 8.443/1992, a cobrança judicial das dívidas, caso não atendidas as notificações;
e) autorizar, desde logo, e com fundamento no art. 26, da Lei 8.443/1992 c/c o art. 217, do Regimento Interno do TCU, caso seja do interesse do responsável, o parcelamento das dívidas em até 36 parcelas, devendo incidir, sobre cada uma, os encargos legais devidos, sem prejuízo de alertá-los de que, caso optem por essa forma de pagamento, a falta de comprovação do recolhimento de qualquer parcela implicará o vencimento antecipado do saldo devedor, nos termos do art. 26, parágrafo único, e 59, da Lei 8.443/1992 c/c o art. 217, § 2º, do Regimento Interno do TCU;
f) enviar cópia do Acórdão que vier a ser prolatado à Procuradoria da República no Estado do Rio Grande do Sul, ao Fundo Nacional de Saúde e aos responsáveis, e informar-lhes que a deliberação, acompanhada do Relatório e do Voto que a fundamenta, está disponível para a consulta no endereço www.tcu.gov.br/acordaos, além de esclarecer que, caso requerido, o TCU poderá fornecer sem custos as correspondentes cópias, de forma impressa;
g) informar à Procuradoria da República no Estado Rio Grande do Sul que, nos termos do parágrafo único do art. 62 da Resolução TCU 259/2014, os procuradores e membros do Ministério Público credenciados nesta Corte podem acessar os presentes autos de forma eletrônica e automática, ressalvados apenas os casos de eventuais peças classificadas como sigilosas, as quais requerem solicitação formal".
O Ministério Público junto a este Tribunal (MP/TCU) , representado pelo procurador Sérgio Ricardo Costa Caribé, manifestou-se de acordo com a proposta da unidade instrutiva[footnoteRef:2]. [2:  Peça 129.] 
 É o relatório.

Edson Luís Kossmann (OAB/RS 47.301), Oldemar José Meneghini Bueno (OAB/RS 30.847) e outros, representando Antônio José Zanandrea.

Procurador Sérgio Ricardo Costa Caribé.

TOMADA DE CONTAS ESPECIAL. FUNDO NACIONAL DE SAÚDE. CONVÊNIO 294/2009. IMPUGNAÇÃO PARCIAL DE DESPESAS. CITAÇÃO. ALEGAÇÕES DE DEFESA. OCORRÊNCIA DA PRESCRIÇÃO DAS PRETENSÕES RESSARCITÓRIA E PUNITIVA. ARQUIVAMENTO. COMUNICAÇÕES.

TOMADA DE CONTAS ESPECIAL (TCE)

Unidade de Auditoria Especializada em Tomada de Contas Especial (AudTCE).

Em exame, tomada de contas especial instaurada pelo Fundo Nacional de Saúde (FNS) , em desfavor de Antônio José Zanandrea, em razão de não comprovação da regular aplicação dos recursos repassados pela União por meio do convênio 00294/2009[footnoteRef:2], firmado entre o Ministério da Saúde e o município de São Valentim/RS, para "Aquisição de medicamentos para o apoio a assistência farmacêutica no âmbito da atenção básica em saúde". [2:  Peça 10.] 
O fundamento para a instauração desta tomada de contas especial, conforme consignado na matriz de responsabilização elaborada pelo tomador de contas[footnoteRef:3], foi a "impugnação parcial de despesas".  [3:  Peça 43.] 
No relatório do tomador de contas, concluiu-se que o prejuízo seria de R$ 105.409,13[footnoteRef:4], imputando-se a responsabilidade por dano a Antônio José Zanandrea, prefeito do referido município no período de 1º/1/2004 a 31/12/2012, na condição de ordenador de despesas. [4:  Peça 44.] 
No âmbito desta Corte, foi realizada a citação pelo débito apurado pelo tomador de contas. O responsável apresentou alegações defesa[footnoteRef:5].  [5:  Peças 71 e 76-81.] 
Em análise de mérito[footnoteRef:6], a então Secretaria de Controle Externo de Tomada de Contas Especial (SecexTCE) propôs rejeitar parcialmente as alegações de defesa, com julgamento pela irregularidade de contas, condenação em débito no valor de R$ 102.497,18 e aplicação da multa prevista no art. 57 da Lei 8.443/1992. [6:  Peças 89-91.] 
O Ministério Público junto a este Tribunal (MP/TCU) manifestou-se de acordo com a proposta da unidade instrutiva[footnoteRef:7]. [7:  Peça 97.] 
II
Cabe, neste momento, analisar a ocorrência da prescrição, nos termos da Resolução TCU 344/2022, aprovada na sessão plenária extraordinária de 11/10/2022. 
Conforme art. 4º, II, da referida resolução, o prazo de prescrição será contado da data de apresentação da prestação de contas ao órgão. No caso concreto, as contas foram apresentadas em 17/2/2011[footnoteRef:8]. [8:  Vide parecer financeiro 37/2017 (peça 2, p. 315) .] 
A partir desse termo inicial, conforme documentação constante dos autos, verifica-se a ocorrência dos seguintes fatos interruptivos na fase interna desta TCE:
	Ato
	Data
	Peça (s) 

	Relatório de verificação in loco 111-2012
	11/01/2013
	Peça 11

	Ofício 56/MS/SE/DICOM/RS
	14/01/2013
	Peças 14

	Nota Técnica 10/2016
	18/4/2016
	Peça 20

	Parecer 37/2017
	31/3/2017
	Peça 6

	Parecer 109/2017
	21/7/2017
	Peça 38

	Relatório do Tomador de Contas
	30/11/2018
	Peça 44

Observa-se que entre o ofício 56/MS/SE/DICOM/RS, recebido pelo responsável em 16/1/2013, que encaminhou o relatório de verificação in loco 111-2012, e a nota técnica 10/2016, de análise do posicionamento do gestor[footnoteRef:9] sobre as recomendações exaradas no mencionado relatório, transcorreram mais de três anos. [9:  De acordo com o teor da nota técnica 10/2016, o gestor apresentou informações em documento datado de 4/2/2013 (peça 20, p. 1) .] 
Importante ressaltar que o primeiro ato inequívoco de apuração foi o aludido relatório de verificação in loco, o qual foi encaminhado ao gestor com solicitação de recomposição do dano a ele imputado, como se vê no seguinte excerto do documento[footnoteRef:10]: [10:  Peça 11, p. 12.] 
"5 - Deverá o Gestor recolher à Conta Única do Tesouro Nacional, através de GRU, o valor de R$ 6.488,26 (seis mil, quatrocentos e oitenta e oito reais e vinte e seis centavos) , relativo ao valor utilizado na aquisição do medicamento distribuído em quantidade indevida e nas quantidades adquiridas sem necessidade, atualizado conforme Demonstrativo de Débito anexo. Solicitamos o encaminhamento de cópia legível do comprovante de depósito a esta Divisão de Convênios.
6 - Deverá o Gestor recolher à Conta Única do Tesouro Nacional, através de GRU, o valor de R$ 62.857,76 (sessenta e dois mil, oitocentos e cinquenta e sete reais e setenta e seis centavos) , relativo ao valor utilizado na aquisição de medicamentos sem comprovação de entrada no estoque da Entidade e distribuição, atualizado conforme Demonstrativo de Débito anexo. Solicitamos o encaminhamento de cópia legível do comprovante de depósito a esta Divisão de Convênios.
7 - Deverá o Gestor recolher à Conta Única do Tesouro Nacional, através de GRU, o valor de R$ 14.657,24 (quatorze mil, seiscentos e cinquenta e sete reais e vinte e quatro centavos) , relativo ao valor utilizado na aquisição de medicamentos com saída por vencimento da validade, atualizado conforme Demonstrativo de Débito anexo. Solicitamos o encaminhamento de cópia legível do comprovante de depósito a esta Divisão de Convênios.
8 - Deverá o Gestor recolher à Conta Única do Tesouro Nacional, através de GRU, o valor de R$ 68.857,76 (sessenta e oito mil, oitocentos e cinquenta e sete reais e sessenta e dois e quatro centavos) , relativo ao valor utilizado na aquisição de medicamentos sem comprovação de consumo, atualizado conforme Demonstrativo de Débito anexo. Solicitamos o encaminhamento de cópia legível do comprovante de depósito a esta Divisão de Convênios".
Não observa-se nos autos informações sobre atos inequívocos de andamento regular do processo no período mencionado, verificando-se, portanto, a ocorrência da prescrição intercorrente (trienal) , nos termos do art. 8º da Resolução TCU 344/2022 e do entendimento fixado por meio do Acórdão 523/2023-TCU-Plenário, de modo que o processo deve ser arquivado, em observância ao disposto no art. 11 do referido normativo.
Diante do exposto, manifesto-me pela aprovação do acórdão que ora submeto à apreciação deste colegiado.
TCU, Sala das Sessões, em 28 de março de 2023.
Weder de Oliveira 
Relator